ACORDAO-COMPLETO-2451779

ACÓRDÃO 7364/2021 ATA 14/2021 - SEGUNDA CÂMARA

VISTOS, relatados e discutidos estes autos de Tomada de Contas Especial instaurada pelo Conselho Nacional de Desenvolvimento Científico e Tecnológico em desfavor de Solange Padilha, em razão da omissão no dever de prestar contas dos recursos recebidos por meio do termo de concessão e aceitação de bolsa no país/exterior, e que tinha por objeto o instrumento descrito como "Bolsa no País - O Projeto Brasil Arte Origem";
ACORDAM os Ministros do Tribunal de Contas da União, reunidos em sessão de Segunda Câmara, ante as razões expostas pelo Relator, em:
9.1. considerar revel a responsável Solange Padilha, para todos os efeitos, dando-se prosseguimento ao processo, com fulcro no art. 12, § 3º, da Lei 8.443/1992; 
9.2. julgar irregulares, nos termos dos arts. 1º, inciso I, 16, inciso III, alíneas "a" e "c", da Lei 8.443/1992, c/c os arts. 19 e 23, inciso III, da mesma Lei, as contas da responsável Solange Padilha, condenando-a ao pagamento das importâncias a seguir especificadas, atualizadas monetariamente e acrescidas dos juros de mora, calculadas a partir das datas discriminadas até a data da efetiva quitação do débito, fixando-lhe o prazo de 15 (quinze) dias, para que comprove, perante o Tribunal, o recolhimento das referidas quantias aos cofres do Conselho Nacional de Desenvolvimento Científico e Tecnológico, nos termos do art. 23, inciso III, alínea "a", da citada lei, c/c o art. 214, inciso III, alínea "a", do Regimento Interno;
	Data de ocorrência
	Valor histórico (R$) 

	5/2/2002
	1.838,23

	4/3/2002
	1.838,23

	2/4/2002
	1.838,23

	3/5/2002
	1.838,23

	3/6/2002
	1.838,23

	3/7/2002
	1.838,23

	2/8/2002
	1.838,23

	2/9/2002
	1.838,23

	2/10/2002
	1.838,23

	4/11/2002
	1.838,23

	3/12/2002
	1.838,23

	28/12/2002
	1.838,23

	4/2/2003
	1.838,23

	6/3/2003
	1.838,23

	2/4/2003
	1.838,23

	2/5/2003
	1.838,23

	2/6/2003
	1.838,23

	2/7/2003
	1.838,23

	4/8/2003
	1.838,23

	2/9/2003
	1.838,23

	2/10/2003
	1.838,23

	3/11/2003
	1.838,23

	2/12/2003
	1.838,23

	6/1/2004
	1.838,23

	3/2/2004
	1.838,23

	3/3/2004
	1.838,23

	5/4/2004
	1.838,23

	5/4/2004
	400,00

	5/5/2004
	1.838,23

	5/5/2004
	400,00

	3/6/2004
	1.838,23

	3/6/2004
	400,00

	5/7/2004
	1.838,23

	5/7/2004
	400,00

	4/8/2004
	1.838,23

	4/8/2004
	400,00

	2/9/2004
	1.838,23

	2/9/2004
	400,00

	4/10/2004
	1.838,23

	4/10/2004
	400,00

	4/11/2004
	1.838,23

	4/11/2004
	400,00

	16/11/2004
	1.838,23

	26/11/2004
	400,00

	30/12/2004
	1.838,23

	5/1/2005
	400,00

	5/1/2005
	1.838,23

	2/2/2005
	400,00

	2/3/2005
	400,00

	2/3/2005
	1.838,23

Valor atualizado do débito (com juros) em 14/12/2020: R$ 392.273,53
9.3. autorizar, desde logo, nos termos dos arts. 26 e 28, inciso II, da Lei 8.443/1992:
9.3.1. o pagamento das dívidas em até 36 (trinta e seis) parcelas mensais e consecutivas, se solicitado pela responsável, fixando-se o vencimento da primeira em 15 (quinze) dias, a contar do recebimento da notificação, e o das demais a cada 30 (trinta) dias, devendo incidir sobre cada uma delas os encargos legais devidos, na forma prevista na legislação em vigor, sem prejuízo ao vencimento antecipado do saldo devedor em caso de não comprovação do recolhimento de qualquer parcela, conforme prevê o art. 217, § 2º, do Regimento Interno deste Tribunal;
9.3.2. a cobrança judicial das dívidas, caso não atendida a notificação; e
9.4. dar ciência desta deliberação ao Conselho Nacional de Desenvolvimento Científico e Tecnológico, à responsável e à Procuradoria da República no Estado do Rio de Janeiro, para as providências que entender cabíveis.

Tomada de contas especial instaurada por Conselho Nacional de Desenvolvimento Científico e Tecnológico (CNPq), em desfavor de Solange Padilha (CPF: 400.959.837-91), em razão de omissão no dever de prestar contas dos recursos recebidos por meio do Termo de concessão e aceitação de bolsa no país/exterior 301278/2001-6 (peça 9) firmado entre o CNPq e SOLANGE PADILHA, e que tinha por objeto o instrumento descrito como Bolsa no País - O Projeto Brasil Arte Origem.

Segunda Câmara

Conselho Nacional de Desenvolvimento Científico e Tecnológico.

3. Interessados/Responsáveis:
3.1. Responsável: Solange Padilha (XXX.959.837-XX).

13.1. Ministros presentes: Bruno Dantas (Presidente), Augusto Nardes, Aroldo Cedraz (Relator) e Raimundo Carreiro.
13.2. Ministros-Substitutos presentes: Marcos Bemquerer Costa e André Luís de Carvalho.

AROLDO CEDRAZ

Transcrevo, a seguir, a instrução técnica de peça 51, que contou com a anuência do corpo diretivo da SecexTCE (peça 52) e do MPTCU (peça 53) :
"INTRODUÇÃO
Cuidam os autos de tomada de contas especial instaurada por Conselho Nacional de Desenvolvimento Científico e Tecnológico (CNPq) , em desfavor de Solange Padilha (CPF: XXX.959.837-XX) , em razão de omissão no dever de prestar contas dos recursos recebidos por meio do Termo de concessão e aceitação de bolsa no país/exterior Processo 301278/2001-6 (peça 9) firmado entre o CNPq e SOLANGE PADILHA, e que tinha por objeto o instrumento descrito como "Bolsa no País - O Projeto Brasil Arte Origem".
HISTÓRICO
Em 9/3/2020, com fundamento na IN/TCU 71/2012, alterada pela IN/TCU 76/2016 e DN/TCU 155/2016, o dirigente da instituição Conselho Nacional de Desenvolvimento Científico e Tecnológico autorizou a instauração da tomada de contas especial (peça 2) . O processo foi registrado no sistema e-TCE com o número 865/2020.
O Termo de concessão e aceitação de bolsa no país/exterior Processo 301278/2001-6 (peça 9) foi firmado no valor de R$ 74.652,74, sendo R$ 74.652,74 à conta do concedente e R$ 0,00 referentes à contrapartida do convenente. Teve vigência de 1/1/2002 a 28/2/2005, com prazo para apresentação da prestação de contas em 29/4/2005. Os repasses efetivos da União totalizaram R$ 74.652,74 (peças 10, 11 e 12) .
	O fundamento para a instauração da Tomada de Contas Especial, conforme consignado na matriz de responsabilização elaborada pelo tomador de contas, foi a constatação da seguinte irregularidade: 
Não comprovação da boa e regular aplicação dos recursos federais repassados à SOLANGE PADILHA, em face da omissão no dever de prestar contas dos valores transferidos, no âmbito do termo de concessão e aceitação de bolsa no país/exterior descrito como "Bolsa no País - O Projeto Brasil Arte Origem", no período de 1/1/2002 a 28/2/2005, cujo prazo encerrou-se em 29/4/2005.
A responsável arrolada na fase interna foi devidamente comunicada e, diante da ausência de justificativas suficientes para elidir a irregularidade e da não devolução dos recursos, instaurou-se a tomada de contas especial.
	No relatório (peça 31) , o tomador de contas concluiu que o prejuízo importaria no valor original de R$ 74.652,74, imputando-se a responsabilidade a Solange Padilha, na condição de beneficiária.
	Em 9/7/2020, a Controladoria-Geral da União emitiu o relatório de auditoria (peça 35) , em concordância com o relatório do tomador de contas. O certificado de auditoria e o parecer do dirigente do órgão de controle interno concluíram pela irregularidade das presentes contas (peças 36 e 37) .
	Em 6/8/2020, o ministro responsável pela área atestou haver tomado conhecimento das conclusões contidas no relatório e certificado de auditoria, bem como do parecer conclusivo do dirigente do órgão de controle interno, manifestando-se pela irregularidade das contas, e determinou o encaminhamento do processo ao Tribunal de Contas da União (peça 38) .
Na instrução inicial (peça 41) , analisando-se os documentos nos autos, concluiu-se pela necessidade de realização de citação para a seguinte irregularidade: 
1.1. Irregularidade 1: não comprovação da boa e regular aplicação dos recursos federais repassados à SOLANGE PADILHA, em face da omissão no dever de prestar contas dos valores transferidos, no âmbito do termo de concessão e aceitação de bolsa no país/exterior descrito como "Bolsa no País - O Projeto Brasil Arte Origem", no período de 1/1/2002 a 28/2/2005, cujo prazo encerrou-se em 29/4/2005.
1.1.1. 	Fundamentação para o encaminhamento: 
1.1.1.1. Como restou caracterizada a omissão no dever de prestar contas, também se verificou a não comprovação da boa e regular aplicação dos recursos objeto deste processo.
1.1.1.2. Cabe destacar que era obrigação da bolsista/beneficiária apresentar "relatório técnico final de bolsa Recém-Doutorado (RD) " e não o fez, contrariando, entre outros normativos, a Resolução Normativa CNPq 010/1998 e Termo de Aceitação assinado pela bolsista em 21/11/2001.
1.1.2. 	Evidências da irregularidade: documentos técnicos presentes nas peças 3, 4, 5, 8, 9, 10, 11, 12, 13, 14, 16 e 28.
1.1.3. 	Normas infringidas: art. 37, caput, c/c o art. 70, parágrafo único, da Constituição da República Federativa do Brasil; art. 93, do Decreto-lei 200/1967; art. 66, do Decreto 93.872/1986;  Resolução Normativa CNPq 010/1998; IS-002/1998, item 9.2 e 9.4: Termo de aceitação assinado pela bolsista em 21/11/2001.
1.2. 	Débitos relacionados à responsável Solange Padilha (CPF: XXX.959.837-XX) :
	Data de ocorrência
	Valor histórico (R$) 

	5/2/2002
	1.838,23

	4/3/2002
	1.838,23

	2/4/2002
	1.838,23

	3/5/2002
	1.838,23

	3/6/2002
	1.838,23

	3/7/2002
	1.838,23

	2/8/2002
	1.838,23

	2/9/2002
	1.838,23

	2/10/2002
	1.838,23

	4/11/2002
	1.838,23

	3/12/2002
	1.838,23

	28/12/2002
	1.838,23

	4/2/2003
	1.838,23

	6/3/2003
	1.838,23

	2/4/2003
	1.838,23

	2/5/2003
	1.838,23

	2/6/2003
	1.838,23

	2/7/2003
	1.838,23

	4/8/2003
	1.838,23

	2/9/2003
	1.838,23

	2/10/2003
	1.838,23

	3/11/2003
	1.838,23

	2/12/2003
	1.838,23

	6/1/2004
	1.838,23

	3/2/2004
	1.838,23

	3/3/2004
	1.838,23

	5/4/2004
	1.838,23

	5/4/2004
	400,00

	5/5/2004
	1.838,23

	5/5/2004
	400,00

	3/6/2004
	1.838,23

	3/6/2004
	400,00

	5/7/2004
	1.838,23

	5/7/2004
	400,00

	4/8/2004
	1.838,23

	4/8/2004
	400,00

	2/9/2004
	1.838,23

	2/9/2004
	400,00

	4/10/2004
	1.838,23

	4/10/2004
	400,00

	4/11/2004
	1.838,23

	4/11/2004
	400,00

	16/11/2004
	1.838,23

	26/11/2004
	400,00

	30/12/2004
	1.838,23

	5/1/2005
	400,00

	5/1/2005
	1.838,23

	2/2/2005
	400,00

	2/3/2005
	400,00

	2/3/2005
	1.838,23

1.2.1. Cofre credor: Coord. de Gestão Orçamentária e Financeira do Cnpq - Mct.
1.2.2. Responsável: Solange Padilha (CPF: XXX.959.837-XX) .
1.2.2.1. Conduta: não demonstrar a boa e regular aplicação dos recursos federais recebidos e geridos por meio do instrumento em questão, no período de 1/1/2002 a 28/2/2005, em face da omissão na prestação de contas, devido ao não envio do relatório técnico final de bolsa Recém¿Doutorado (RD) , cujo prazo encerrou-se em 29/4/2005.
1.2.2.2. Nexo de causalidade: a conduta descrita impediu o estabelecimento do nexo causal entre as possíveis despesas efetuadas com os recursos recebidos, no âmbito do instrumento em questão, no período de 1/1/2002 a 28/2/2005.
1.2.2.3. Culpabilidade: não há excludentes de ilicitude, de culpabilidade e de punibilidade; é razoável supor que a responsável tinha consciência da ilicitude de sua conduta; era exigível conduta diversa da praticada, qual seja, desincumbir-se do seu dever por meio da apresentação da prestação de contas no prazo e forma devidos. 
Encaminhamento: citação.
Em cumprimento ao pronunciamento da unidade (peça 42) , foi efetuada citação da responsável, nos moldes adiante:
 Solange Padilha - promovida a citação da responsável, conforme delineado adiante:
	Comunicação: Ofício 44736/2020 - Seproc (peça 44) 
Data da Expedição: 1/9/2020
Data da Ciência: não houve (Mudou-se) (peça 45) 
Observação: Ofício enviado para o endereço do responsável, conforme pesquisa na base de dados no sistema da Receita Federal, custodiada pelo TCU.
	
	Comunicação: Ofício 53342/2020 - Seproc (peça 48) 
Data da Expedição: 6/10/2020
Data da Ciência: 9/10/2020 (peça 49) 
Nome Recebedor: Cristian Silva
Observação: Ofício enviado para o endereço do responsável, conforme consta da ficha de qualificação do responsável (peça 1) e do Termo de Pesquisa de Endereço (peças 46 e 47) .
Fim do prazo para a defesa: 24/10/2020
	
Conforme Despacho de Conclusão das Comunicações Processuais (peça 50) , as providências inerentes às comunicações processuais foram concluídas. 
Transcorrido o prazo regimental, a responsável Solange Padilha permaneceu silente, devendo ser considerada revel, nos termos do art. 12, § 3º, da Lei 8.443/1992.
ANÁLISE DOS PRESSUPOSTOS DE PROCEDIBILIDADE DA IN/TCU 71/2012
Avaliação de Viabilidade do Exercício do Contraditório e Ampla Defesa
	Verifica-se que não houve o transcurso de mais de dez anos desde o fato gerador sem que tenha havido a notificação da responsável pela autoridade administrativa federal competente (art. 6º, inciso II, c/c art. 19 da IN/TCU 71/2012, modificada pela IN/TCU 76/2016) , uma vez que o fato gerador da irregularidade sancionada ocorreu em 30/4/2005, e a responsável foi notificada sobre a irregularidade pela autoridade administrativa competente conforme abaixo:
1. Solange Padilha, por meio do ofício acostado à peça 13, recebido em 15/10/2009, conforme AR (peça 13, p. 5) .
Valor de Constituição da TCE
	Verifica-se, ainda, que o valor atualizado do débito apurado (sem juros) em 1/1/2017 é de R$ 166.790,62, portanto superior ao limite mínimo de R$ 100.000,00, na forma estabelecida conforme os arts. 6º, inciso I, e 19 da IN/TCU 71/2012, modificada pela IN/TCU 76/2016. 
OUTROS PROCESSOS/DÉBITOS NOS SISTEMAS DO TCU COM OS MESMOS RESPONSÁVEIS
	Informa-se que não foi encontrado débito imputável à responsável em outros processos no Tribunal.
	A tomada de contas especial está, assim, devidamente constituída e em condição de ser instruída.
EXAME TÉCNICO
Da validade das notificações:
	Preliminarmente, cumpre tecer breves considerações sobre a forma como são realizadas as comunicações processuais no TCU. A esse respeito, destacam-se o art. 179, do Regimento Interno do TCU (Resolução 155, de 4/12/2002) e o art. 4º, inciso III, § 1º, da Resolução TCU 170, de 30 de junho de 2004, in verbis:
Art. 179. A citação, a audiência ou a notificação, bem como a comunicação de diligência, farse-ão:
I - mediante ciência da parte, efetivada por servidor designado, por meio eletrônico, fac-símile, telegrama ou qualquer outra forma, desde que fique confirmada inequivocamente a entrega da comunicação ao destinatário;
II - mediante carta registrada, com aviso de recebimento que comprove a entrega no endereço do destinatário;
III - por edital publicado no Diário Oficial da União, quando o seu destinatário não for localizado
 (...) 
Art. 3º As comunicações serão dirigidas ao responsável, ou ao interessado, ou ao dirigente de órgão ou entidade, ou ao representante legal ou ao procurador constituído nos autos, com poderes expressos no mandato para esse fim, por meio de:
I - correio eletrônico, fac-símile ou telegrama;
II - servidor designado;
III - carta registrada, com aviso de recebimento;
IV - edital publicado no Diário Oficial da União, quando o seu destinatário não for localizado, nas hipóteses em que seja necessário o exercício de defesa.
Art. 4º. Consideram-se entregues as comunicações:
I - efetivadas conforme disposto nos incisos I e II do artigo anterior, mediante confirmação da ciência do destinatário;
II - realizadas na forma prevista no inciso III do artigo anterior, com o retorno do aviso de recebimento, entregue comprovadamente no endereço do destinatário;
III - na data de publicação do edital no Diário Oficial da União, quando realizadas na forma prevista no inciso IV do artigo anterior.
§ 1º O endereço do destinatário deverá ser previamente confirmado mediante consulta aos sistemas disponíveis ao Tribunal ou a outros meios de informação, a qual deverá ser juntada ao respectivo processo.
 (...) 
	Bem se vê, portanto, que a validade da citação via postal não depende de que o aviso de recebimento seja assinado pelo próprio destinatário da comunicação, o que dispensa, no caso em tela, a entrega do AR em "mãos próprias". A exigência da norma é no sentido de o Tribunal verificar se a correspondência foi entregue no endereço correto, residindo aqui a necessidade de certeza inequívoca. 
	Não é outra a orientação da jurisprudência do TCU, conforme se verifica dos julgados a seguir transcritos:
São válidas as comunicações processuais entregues, mediante carta registrada, no endereço correto do responsável, não havendo necessidade de que o recebimento seja feito por ele próprio (Acórdão 3648/2013-TCU-Segunda Câmara, Relator Min. José Jorge) ;
É prescindível a entrega pessoal das comunicações pelo TCU, razão pela qual não há necessidade de que o aviso de recebimento seja assinado pelo próprio destinatário. Entregandose a correspondência no endereço correto do destinatário, presume-se o recebimento da citação. (Acórdão 1019/2008-TCU-Plenário, Relator Min. Benjamin Zymler) ;
As comunicações do TCU, inclusive as citações, deverão ser realizadas mediante Aviso de Recebimento - AR, via Empresa Brasileira de Correios e Telégrafos, bastando para sua validade que se demonstre que a correspondência foi entregue no endereço correto. (Acórdão 1526/2007-TCU-Plenário, Relator Min. Aroldo Cedraz) .
A validade do critério de comunicação processual do TCU foi referendada pelo Supremo Tribunal Federal, nos termos do julgamento do MS-AgR 25.816/DF, por meio do qual se afirmou a desnecessidade da ciência pessoal do interessado, entendendo-se suficiente a comprovação da entrega do "AR" no endereço do destinatário:
Ementa: agravo regimental. Mandado de segurança. Desnecessidade de intimação pessoal das decisões do tribunal de contas da união. art. 179 do regimento interno do TCU. Intimação do ato impugnado por carta registrada, iniciado o prazo do art. 18 da lei nº 1.533/51 da data constante do aviso de recebimento. Decadência reconhecida. Agravo improvido.
O envio de carta registrada com aviso de recebimento está expressamente enumerado entre os meios de comunicação de que dispõe o Tribunal de Contas da União para proceder às suas intimações.
O inciso II do art. 179 do Regimento Interno do TCU é claro ao exigir apenas a comprovação da entrega no endereço do destinatário, bastando o aviso de recebimento simples. 
Da revelia da responsável Solange Padilha
No caso vertente, a citação da responsável (Solange Padilha) se deu em endereços provenientes de pesquisas de endereços realizadas pelo TCU (vide parágrafos acima) , porquanto, devido ao insucesso de realizar a citação em endereços constantes na base de dados da Receita custodiada pelo TCU (peça 46) , buscou-se a notificação em endereços provenientes das bases de dados públicas custodiadas pelo TCU (TSE e Renach) e das bases de dados do próprio TCU. A entrega dos ofícios citatórios nesses endereços ficou comprovada conforme detalhamento a seguir:
1.4. Solange Padilha, ofício 44736/2020 - Seproc (peça 44) , origem no sistema da Receita Federal e ofício 53342/2020 - Seproc (peça 48) , origem nos sistemas corporativos do TCU.
Nos processos do TCU, a revelia não leva à presunção de que seriam verdadeiras todas as imputações levantadas contra os responsáveis, diferentemente do que ocorre no processo civil, em que a revelia do réu opera a presunção da verdade dos fatos narrados pelo autor (Acórdão 1009/2018-TCU-Plenário, Relator Min. Bruno Dantas; 2369/2013 - TCU - Plenário, Relator Min. Benjamin Zymler e 2449/2013 - TCU - Plenário, Relator Min. Benjamin Zymler) . Dessa forma, a avaliação da responsabilidade do agente não pode prescindir da prova existente no processo ou para ele carreada. 
Ao não apresentar sua defesa, a responsável deixou de produzir prova da regular aplicação dos recursos sob sua responsabilidade, em afronta às normas que impõem aos gestores públicos a obrigação legal de, sempre que demandados pelos órgãos de controle, apresentar os documentos que demonstrem a correta utilização das verbas públicas, a exemplo do contido no art. 93 do Decreto-Lei 200/1967: "Quem quer que utilize dinheiros públicos terá de justificar seu bom e regular emprego na conformidade das leis, regulamentos e normas emanadas das autoridades administrativas competentes." 
Mesmo as alegações de defesa não sendo apresentadas, considerando o princípio da verdade real que rege esta Corte, procurou-se buscar, em manifestações da responsável na fase interna desta Tomada de Contas Especial, se havia algum argumento que pudesse ser aproveitado a seu favor. 
 Os argumentos apresentados na fase interna (peça 14) não elidem as irregularidades apontadas.
Em se tratando de processo em que a parte interessada não se manifestou acerca das irregularidades imputadas, não há elementos para que se possa efetivamente aferir e reconhecer a ocorrência de boa-fé na conduta da responsável, podendo este Tribunal, desde logo, proferir o julgamento de mérito pela irregularidade das contas, conforme os termos dos §§ 2º e 6º do art. 202 do Regimento Interno do TCU. (Acórdão 2064/2011-TCU-Primeira Câmara (relator Min. Ubiratan Aguiar) , 6.182/2011-TCU-1ª Câmara (relator Min. Weber de Oliveira) , 4.072/2010-TCU-1ª Câmara (Relator Min. Valmir Campelo) , 1.189/2009-TCU-1ª Câmara (Relator Min. Marcos Bemquerer) , 731/2008-TCU-Plenário (Relator Min. Aroldo Cedraz) .
Dessa forma, a responsável Solange Padilha deve ser considerada revel, nos termos do art. 12, § 3º, da Lei 8.443/1992, devendo as contas serem julgadas irregulares, condenando-a ao débito apurado.
Prescrição da Pretensão Punitiva
	Vale ressaltar que a pretensão punitiva do TCU, conforme Acórdão 1441/2016-TCU-Plenário, Relator Min. Benjamin Zymler, que uniformizou a jurisprudência acerca dessa questão, subordina-se ao prazo geral de prescrição indicado no art. 205 do Código Civil, que é de dez anos, contado da data de ocorrência da irregularidade sancionada, nos termos do art. 189 do Código Civil, sendo este prazo interrompido pelo ato que ordenar a citação, a audiência ou a oitiva da responsável.
No caso em exame, ocorreu a prescrição, uma vez que a irregularidade sancionada ocorreu em 30/4/2005, e o ato de ordenação da citação ocorreu em 24/8/2020.
CONCLUSÃO
	Em face da análise promovida na seção "Exame Técnico", verifica-se que a responsável Solange Padilha não logrou comprovar a boa e regular aplicação dos recursos. Instada a se manifestar, optou pelo silêncio, configurando a revelia, nos termos do § 3º, do art. 12, da Lei 8.443/1992. Ademais, inexistem nos autos elementos que demonstrem a boa-fé da responsável ou a ocorrência de outras excludentes de culpabilidade.
Vale ressaltar que a jurisprudência pacífica nesta Corte é no sentido da imprescritibilidade das ações de ressarcimento ao erário (Súmula TCU 282) . Dessa forma, identificado dano ao erário, devese instaurar e julgar o processo de tomada de contas especial para responsabilizar seus agentes causadores, respeitando o direito ao contraditório e à ampla defesa, independentemente de quando ocorreram os atos impugnados.
Verifica-se também que houve a prescrição da pretensão punitiva, conforme análise já realizada.
	Tendo em vista que não constam dos autos elementos que permitam reconhecer a boa-fé do responsável, sugere-se que as suas contas sejam julgadas irregulares, nos termos do art. 202, § 6º, do Regimento Interno do TCU, com a imputação do débito atualizado monetariamente e acrescido de juros de mora, nos termos do art. 202, § 1º do Regimento Interno do TCU, descontado o valor eventualmente recolhido.
Por fim, como não houve elementos que pudessem modificar o entendimento acerca das irregularidades em apuração, mantém-se a matriz de responsabilização presente na peça 40.
PROPOSTA DE ENCAMINHAMENTO
Diante do exposto, submetemos os autos à consideração superior, propondo ao Tribunal:
considerar revel a responsável Solange Padilha (CPF: XXX.959.837-XX) , para todos os efeitos, dando-se prosseguimento ao processo, com fulcro no art. 12, § 3º, da Lei 8.443/1992; 
julgar irregulares, nos termos dos arts. 1º, inciso I, 16, inciso III, alíneas a e c, da Lei 8.443/1992, c/c os arts. 19 e 23, inciso III, da mesma Lei, as contas da responsável Solange Padilha (CPF: XXX.959.837-XX) , condenando-o ao pagamento das importâncias a seguir especificadas, atualizadas monetariamente e acrescidas dos juros de mora, calculadas a partir das datas discriminadas até a data da efetiva quitação do débito, fixando-lhe o prazo de quinze dias, para que comprove, perante o Tribunal, o recolhimento das referidas quantias aos cofres do Coord. de Gestão Orçamentária e Financeira do Cnpq - Mct, nos termos do art. 23, inciso III, alínea "a", da citada lei, c/c o art. 214, inciso III, alínea "a", do Regimento Interno do TCU.  
		Débitos relacionados à responsável Solange Padilha (CPF: XXX.959.837-XX) :
	Data de ocorrência
	Valor histórico (R$) 

	5/2/2002
	1.838,23

	4/3/2002
	1.838,23

	2/4/2002
	1.838,23

	3/5/2002
	1.838,23

	3/6/2002
	1.838,23

	3/7/2002
	1.838,23

	2/8/2002
	1.838,23

	2/9/2002
	1.838,23

	2/10/2002
	1.838,23

	4/11/2002
	1.838,23

	3/12/2002
	1.838,23

	28/12/2002
	1.838,23

	4/2/2003
	1.838,23

	6/3/2003
	1.838,23

	2/4/2003
	1.838,23

	2/5/2003
	1.838,23

	2/6/2003
	1.838,23

	2/7/2003
	1.838,23

	4/8/2003
	1.838,23

	2/9/2003
	1.838,23

	2/10/2003
	1.838,23

	3/11/2003
	1.838,23

	2/12/2003
	1.838,23

	6/1/2004
	1.838,23

	3/2/2004
	1.838,23

	3/3/2004
	1.838,23

	5/4/2004
	1.838,23

	5/4/2004
	400,00

	5/5/2004
	1.838,23

	5/5/2004
	400,00

	3/6/2004
	1.838,23

	3/6/2004
	400,00

	5/7/2004
	1.838,23

	5/7/2004
	400,00

	4/8/2004
	1.838,23

	4/8/2004
	400,00

	2/9/2004
	1.838,23

	2/9/2004
	400,00

	4/10/2004
	1.838,23

	4/10/2004
	400,00

	4/11/2004
	1.838,23

	4/11/2004
	400,00

	16/11/2004
	1.838,23

	26/11/2004
	400,00

	30/12/2004
	1.838,23

	5/1/2005
	400,00

	5/1/2005
	1.838,23

	2/2/2005
	400,00

	2/3/2005
	400,00

	2/3/2005
	1.838,23

Valor atualizado do débito (com juros) em 14/12/2020: R$ 392.273,53.
	autorizar, desde logo, a cobrança judicial das dívidas, caso não atendida a notificação, na forma do disposto no art. 28, inciso II, da Lei 8.443/1992;
autorizar também, desde logo, se requerido, com fundamento no art. 26, da Lei 8.443, de 1992, c/c o art. 217, §§ 1º e 2º do Regimento Interno do TCU, o parcelamento da (s) dívida (s) em até 36 parcelas, incidindo, sobre cada parcela, corrigida monetariamente, os correspondentes acréscimos legais, fixando-lhe o prazo de quinze dias, a contar do recebimento da notificação, para comprovar, perante o Tribunal, o recolhimento da primeira parcela, e de trinta dias, a contar da parcela anterior, para comprovar os recolhimentos das demais parcelas, devendo incidir, sobre cada valor mensal, atualizado monetariamente, os juros de mora devidos, no caso do débito, na forma prevista na legislação em vigor, alertando o responsável de que a falta de comprovação do recolhimento de qualquer parcela importará o vencimento antecipado do saldo devedor, nos termos do § 2º do art. 217 do Regimento Interno deste Tribunal; 
enviar cópia do Acórdão a ser prolatado à Procuradoria da República no Estado do Rio de Janeiro, nos termos do § 3º do art. 16 da Lei 8.443/1992, c/c o § 7º do art. 209 do Regimento Interno do TCU, para adoção das medidas cabíveis; e
enviar cópia do Acórdão que vier a ser proferido ao Conselho Nacional de Desenvolvimento Científico e Tecnológico e ao responsável, para ciência;
informar à Procuradoria da República no Estado de RJ, ao Conselho Nacional de Desenvolvimento Científico e Tecnológico e ao responsável que a presente deliberação, acompanhada do Relatório e do Voto que a fundamenta, está disponível para a consulta no endereço www.tcu.gov.br/acordaos, além de esclarecer que, caso requerido, o TCU poderá fornecer sem custos as correspondentes cópias, de forma impressa; e
informar à Procuradoria da República no Estado do Rio de Janeiro que, nos termos do parágrafo único do art. 62 da Resolução TCU 259/2014, os procuradores e membros do Ministério Público credenciados nesta Corte podem acessar os presentes autos de forma eletrônica e automática, ressalvados apenas os casos de eventuais peças classificadas como sigilosas, as quais requerem solicitação formal."
	É o Relatório.

não há.

Subprocurador-Geral Paulo Soares Bugarin.

TOMADA DE CONTAS ESPECIAL. OMISSÃO NO DEVER DE PRESTAR CONTAS DE RECURSOS RECEBIDOS PARA BOLSA NO PAÍS/EXTERIOR. CNPq. CITAÇÃO. REVELIA. IRREGULARIDADE DAS CONTAS. DÉBITO. CIÊNCIA.

TOMADA DE CONTAS ESPECIAL (TCE)

Secretaria de Controle Externo de Tomada de Contas Especial (SecexTCE).

Conforme consignado no relatório precedente, esta Tomada de Contas Especial foi instaurada pelo Conselho Nacional de Desenvolvimento Científico e Tecnológico (CNPq) , em desfavor de Solange Padilha, em razão da omissão no dever de prestar contas dos recursos recebidos por meio do termo de concessão e aceitação de bolsa no país/exterior Processo 301278/2001-6 (peça 9) firmado entre o CNPq e a responsável, e que tinha por objeto o instrumento descrito como "Bolsa no País - O Projeto Brasil Arte Origem", com vigência de 1/1/2002 a 28/2/2005, e prazo final para apresentação da prestação de contas em 29/4/2005.
Remetido o processo ao Tribunal, foi promovida a citação da referida responsável, que deixou transcorrer in albis o prazo regimental para o recolhimento do débito ou apresentação das alegações de defesa.
Considerando a revelia da responsável (art. 12, inciso IV, § 3º, da Lei 8.443/1992) e configuradas as ocorrências que provocaram a instauração do processo de contas especiais, a unidade técnica propõe, em síntese, o julgamento pela irregularidade das contas e a condenação em débito, mas sem a aplicação de multa, em conformidade com a jurisprudência do Tribunal para casos da espécie (Acórdãos 5.582/2018, 536/2018, 5.327/2011, 291/2010, 714/2010, 1.740/2010 e 587/2010, da 1ª Câmara; e 6.483/2017, 1.283/2015, 3.662/2012, 5.327/2011 e 1.440/2007, da 2ª Câmara) .
A revelia ante o dever de comprovar a boa e regular utilização dos recursos públicos recebidos autoriza, desde já, o prosseguimento do processo.
Nesse passo, acolho como razões de decidir a instrução de mérito da unidade técnica, corroborada pelo MPTCU, que abordou, com bastante propriedade, todas as questões necessárias ao deslinde do feito, esgotando a análise da matéria e tornando desnecessária a adução de considerações adicionais.
Sendo assim, entendo que o Tribunal deve proferir julgamento pela irregularidade das contas da responsável, condenando-a ao pagamento do débito apurado nos autos.
Em acréscimo, devem ser autorizados, desde já, o pagamento parcelado do débito, bem assim a respectiva cobrança judicial, caso não atendida a notificação.
Por fim, como alvitrado, faz-se necessária a remessa de cópia da deliberação a ser proferida, ao órgão regional da Procuradoria da República no Estado do Rio de Janeiro, para as providências cabíveis, ex vi do § 7º, in fine, do art. 209 do Regimento Interno do TCU.
	Ante o exposto, VOTO para que seja adotada a deliberação que ora submeto ao Colegiado.
TCU, Sala das Sessões Ministro Luciano Brandão Alves de Souza, em 4 de maio de 2021.
AROLDO CEDRAZ 
Relator